臺灣高等法院高雄分院刑事判決　　　　 94年度上訴字第939號
上　訴　人　臺灣高雄地方法院檢察署檢察官
被　　　告　乙○○
上列上訴人因被告偽造文書案件，不服臺灣高雄地方法院94年度
簡上字第151 號中華民國94年5 月18日第一審判決（起訴案號：
臺灣高雄地方法院檢察署93年度偵字第10632 號），提起上訴，
本院判決如下：
    主  文
上訴駁回。
    理  由
一、公訴意旨略以（檢察官原聲請簡易判決處刑，第一審法院為
    簡易判決處刑後，第二審法院認有刑事訴訟法第452 條之情
    形，撤銷原判決，逕依通常程序為第一審判決）：緣被告乙
    ○○因積欠不詳高利貸業者債務，無力償還利息，遂在高利
    貸業者要求下，答允為高利貸業者購車還債。被告先於不詳
    時地，由高利貸業者交付甲○○之身分證影本及印章（均推
    定為真正），再於民國92年9 月29日，前往葉坤樹在高雄縣
    大寮鄉○○路41號所經營之車行，向葉坤樹表示願購買由顏
    穗玲委託葉坤樹販賣之車號RX-8776 號自小客車，雙方以新
    臺幣（下同）40,000元成交。被告明知並未獲得甲○○本人
    之授權，顯係冒用他人名義購車，竟仍基於偽造私文書之犯
    意，在汽車買賣合約書上簽下甲○○之署押，而表示與葉坤
    樹達成買賣車號RX-8776 號自小客車之交易，偽造私文書得
    逞。並將甲○○之身分證印章交予不知情之葉坤樹，利用葉
    坤樹持前開汽車買賣合約書及甲○○身分證、印章向高雄區
    監理所，填具汽車過戶登記書，盜用甲○○之印文，辦理該
    車之過戶手續，而使監理單位，將此不實之車號RX-8776 號
    自小客車過戶資料，登載於職務上所掌管之車籍資料公文書
    ，足以生損害於汽車車籍管理之正確性及甲○○本人。嗣因
    甲○○發現名下出現車號RX-8776 號自小客車，而向監理機
    關查證，方知上情，而報警處理。因認被告涉犯刑法第216
    條、第210 條之行使偽造私文書罪嫌及同法第214 條之使公
    務員登載不實罪嫌、同法第217 條第2 項之盜用印文罪嫌云
    云。
二、本件公訴人認被告涉有前開犯行，無非係以：(一)被告於偵查
    中檢察事務官詢問時之自白；(二)證人顏穗玲於司法警察詢問
    （下稱警詢）時、證人葉坤樹於警詢、偵查中檢察事務官詢
    問及原審法院審判中之證言；(三)被告所簽之汽車買賣合約書
    、汽車過戶登記書影本各1 紙；(四)申請書1 份、0000000000
    號查詢資料、RX-8776 號自用小客車車籍資料查詢結果各1
    份，資為論據。
三、訊據被告對於上揭時地持甲○○之國民身分證，以甲○○之
    名義向顏穗玲之代理人葉坤樹購買上開自用小客車，並在前
    開汽車買賣合約書上簽署甲○○之署押等情供認不諱，惟堅
    決否認有上開犯行，辯稱：係甲○○委託伊代為購買上揭自
    用小客車，甲○○係與經營俗稱「高利貸」之業者一同前來
    ，甲○○之國民身分證乃甲○○交予該業者，再由該業者轉
    交予伊，被告領得上開自用小客車後，並將前揭自用小客車
    駛至高雄市○○○○道，交予甲○○，被告是經過甲○○的
    同意才去購買。又購車當時係因被告交付甲○○之國民身分
    證予葉坤樹，葉坤樹要求被告簽署甲○○之署押，被告始將
    汽車買賣合約書上原本簽上被告姓名之署押，更改為甲○○
    之署押，另被告不能確定有無交付甲○○之印章予葉坤樹等
    語。
四、按犯罪事實應依證據認定之，無證據不得認定犯罪事實；又
    不能證明被告犯罪者，應諭知無罪之判決，刑事訴訟法第15
    4 條第2 項、第301 條第1 項分別定有明文。次按，刑法第
    210 條之偽造文書，以無製作權之人冒用他人名義而製作該
    文書為要件之一，如果行為人基於他人之授權委託，即不能
    謂無製作權，自不成立該條之罪。又刑法第216 條行使偽造
    私文書罪，必其所行使之私文書，具備偽造罪之要件，始可
    成立（最高法院47年臺上字第226 號、33年上字第483 號判
    例參照）。再刑法第214 條之使公務員登載不實罪，以明知
    為不實之事項，而使公務員登載於職務上所掌之公文書，足
    以生損害於公眾或他人者，為其構成要件。若使公務員登載
    於職務上所掌公文書之事項，並無不實，即不能以該罪相繩
    。另所謂之盜用印章，係指無權使用某印章之人，竟盜取該
    印章予以使用而言（最高法院85年臺上字第4606號判例足參
    ）。再按，刑事審判基於憲法正當法律程序原則，對於犯罪
    事實之認定，採證據裁判及自白任意性等原則。刑事訴訟法
    據以規定嚴格證明法則，必須具證據能力之證據，經合法調
    查，使法院形成該等證據已足證明被告犯罪之確信心證，始
    能判決被告有罪（司法院大法官會議釋字第582 號解釋理由
    書參照）。復按，檢察官對於起訴之犯罪事實，應負提出證
    據及說服之實質舉證責任。倘其所提出之證據，不足為被告
    有罪之積極證明，或其指出證明之方法，無從說服法院以形
    成被告有罪之心證，基於無罪推定之原則，自應為被告無罪
    判決之諭知（最高法院92年臺上字第128 號判例足參）。
五、經查：
  (一)證據能力方面：
    １按被告以外之人於審判外之言詞或書面陳述，除法律有規
      定者外，不得作為證據；再被告以外之人於審判外向法官
      所為之陳述，得為證據；又被告以外之人於偵查中向檢察
      官所為之陳述，除顯有不可信之情況外，得為證據；另被
      告以外之人於檢察事務官、司法警察官或司法警察調查中
      所為之陳述，與審判中不符時，其先前之陳述具有較可信
      之特別情況，且為證明犯罪事實存否所必要者，得為證據
      ；而下列文書，亦得為證據：1 除顯有不可信之情況外，
      公務員職務上製作之紀錄文書、證明文書。2 除顯有不可
      信之情況外，從事業務之人於業務上或通常業務過程所須
      製作之紀錄文書、證明文書。3 除前2 款之情形外，其他
      於可信之特別情況下所製作之文書，亦得為證據；又被告
      以外之人於審判外之陳述，雖不符刑事訴訟法第159 條之
      1 至第159 條之4 之規定，而經當事人於審判程序同意作
      為證據，法院審酌該言詞陳述或書面陳述作成時之情況，
      認為適當者，亦得為證據；另當事人、代理人或辯護人於
      法院調查證據時，知有第159 條第1 項不得為證據之情形
      ，而未於言詞辯論終結前聲明異議者，視為有前項之同意
      ，刑事訴訟法第159 條第1 項、第159 條之1 第1 項、第
      2 項、第159 條之2 、第159 條之4 、第159 條之5 第1
      項、第2 項分別定有明文。
    ２查RX-8776 號自用小客車車籍資料查詢結果及被告之個人
      基本資料查詢結果各1 紙、甲○○之戶役政連結作業系統
      國民身分證異動資料、個人基本資料各1 紙，雖為被告以
      外之人於審判外所為之書面陳述，屬於傳聞證據，然分別
      為監理機關或戶政機關之公務員於職務上製作，經常處於
      可受公開檢查之狀態，設有錯誤，甚易發現而予及時糾正
      之紀錄文書，屬於刑事訴訟法第159 條之4 第1 款所稱之
      紀錄文書，本院又查無證據證明上開文書，顯有不可信之
      情況，揆諸前揭規定，應認得為證據，而有證據能力。
    ３就0000000000號查詢資料1 紙，固為被告以外之人於審判
      外所為之書面陳述，然此乃和信電訊股份有限公司從事業
      務之人員於通常業務過程不間斷而準確記載，且係完成於
      業務終了前後，無預見日後可能會被提供作為證據之偽造
      動機，屬於刑事訴訟法第159 條之4 第2 款所稱之紀錄文
      書，又查無證據證明該文書，顯有不可信之情況，依刑事
      訴訟法第159 條之4 第2 款之規定，應認得為證據，而有
      證據能力。
    ４證人顏穗玲於警詢時、證人葉坤樹於警詢、檢察事務官詢
      問時所為之陳述，雖為被告以外之人於審判外之陳述，為
      傳聞證據，且檢察官及被告於審判中均未聲請傳喚證人顏
      穗玲，並不存在證人顏穗玲於警詢中所為之陳述，與審判
      中不符之情形，另證人葉坤樹於警詢及檢察事務官詢問中
      所為之陳述，核與審判中所為之陳述相符，亦不存在證人
      葉坤樹於司法警察調查中所為之陳述，與審判中不符之情
      形，惟因檢察官及被告於審判程序均同意以上開證人於警
      詢或檢察事務官詢問時所為之陳述作為證據，本院審酌上
      開言詞陳述之證據取得過程並無瑕疵、與待證事實具有關
      連性等情況，認為適當，依刑事訴訟法第159條之5第1項
      之規定，得為證據，而有證據能力。
    ５卷附甲○○請求高雄區監理站查明車牌RX-8776 號使用情
      形之申請書1 份，為被告以外之人於審判外之書面陳述，
      屬於傳聞證據，且非被告以外之人於審判外向法官、於偵
      查中向檢察官或於檢察事務官、司法警察官或司法警察調
      查中所為之陳述，復係針對個案而制作，亦非公務員職務
      上製作之紀錄文書或證明文書，或從事業務之人於業務上
      或通常業務過程所須製作之紀錄文書或證明文書，也非與
      前述公務員職務上製作之紀錄文書、證明文書或與從事業
      務之人於業務上或通常業務過程所須製作之紀錄文書、證
      明文書具有同等程度可信性之文書（刑事訴訟法第159 條
      之4 之立法理由參照），其是否確係甲○○本人所製作，
      亦有可疑，且被告於原審，並已具狀表明該文書乃傳聞證
      據，無證據能力，不得採為判決之依據，而表明不同意作
      為證據之意，揆諸上開規定，自無證據能力，不得作為證
      據。
    ６卷附之汽車買賣合約書、汽（機）車過戶登記書影本各1
      份，均係證人葉坤樹與被告製作契約書及過戶登記書，此
      部分當事人於本院調查證據時，未於言詞辯論終結前聲明
      異議，依刑事訴訟法第159 條之5 第2 項規定，視為同意
      作為證據，本院審酌該書面陳述作成時之情況係為向監理
      機關辦理移轉登記而製作，認為適當，依同條第1項規定
      ，自得為證據。
  (二)得心證之理由：
    １被告於偵查中檢察事務官詢問時，雖稱：「（問：你是否
      有刑事案件報告書所載之偽造文書犯行？答：）有」云云
      ，惟於檢察事務官詢問其經過時，供稱：當時因缺錢，經
      由報紙廣告之管道而向他人借貸5,000 元，繳付2 期利息
      後，即無力清償，嗣對方要求伊出面幫忙購買車輛，伊原
      以為對方要求以伊之名義購買，即稱不可，嗣對方陳稱係
      公司內之人欲購車，因係高利貸公司，不便出面，若伊出
      面購買，借款債務即可抵銷，並將甲○○之國民身分證、
      印章及50,000元交付予伊，嗣賣車之人要求伊簽訂汽車買
      賣合約書，伊先簽自己之署押，留下伊之電話，嗣伊認為
      該車係甲○○欲購買，故簽甲○○之署押等語（參見偵查
      卷第27頁），綜觀被告前揭供述之內容，可知被告之真意
      應在供承其於上開汽車買賣合約書上簽署甲○○之署押等
      情，而非坦承未經甲○○之同意或授權而於前揭汽車買賣
      合約書上簽署甲○○之署押，偽造甲○○製作之上開汽車
      買賣合約書，否則，豈有供稱伊認為該車係甲○○欲購買
      ，故簽署甲○○之署押之理？公訴人認被告於偵查中檢察
      事務官詢問時，業已坦承犯行，容有誤會。
    ２證人顏穗玲將上開自用小客車，委託葉坤樹出賣，被告於
      92 年9月29日向顏穗玲之代理人葉坤樹購買前揭自用小客
      車時，先於汽車買賣合約書上簽署自己之署押，再將自己
      之署押劃掉，改簽甲○○之署押，復將甲○○之國民身分
      證及印章交予葉坤樹，向葉坤樹陳稱該車乃友人甲○○委
      託其代為購車，而以甲○○之名義，與顏穗玲之代理人葉
      坤樹簽訂契約，向顏穗玲購買上開自用小客車，嗣上開自
      用小客車於92年10月1 日由顏穗玲過戶予甲○○，並由葉
      坤樹於同日在大寮鄉○○路41號其所經營之車行內，將前
      揭自用小客車交予被告領走之事實，雖據證人顏穗玲於警
      詢、證人葉坤樹於警詢、檢察事務官詢問及原審審判中證
      述屬實，並有汽車買賣合約書、汽車過戶登記書影本各1
      份在卷可按。足認被告確有於上揭時地，以甲○○之名義
      ，製作上述汽車買賣合約書，並交付甲○○之國民身分證
      及印章予葉坤樹，委由葉坤樹辦理該自用小客車之過戶手
      續，而將該自用小客車過戶至甲○○名下等情，被告所辯
      乃葉坤樹要求伊簽署甲○○之署押云云，雖與事實不符，
      惟甲○○對於該汽車買賣合約書之簽訂、汽車過戶登記書
      之製作是否毫不知情，是否未親自或經由他人代為授權或
      同意被告製作該汽車買賣合約書、汽車過戶登記書，並交
      付其所有之上揭國民身分證、印章以供辦理使用，並未經
      甲○○之指證，尚無從據以認定（按甲○○於本案之警詢
      、偵查、原審審理及本院審理中，迄未製作筆錄，並無任
      何陳述。至甲○○請求高雄區監理站查明車牌RX-8776 號
      使用情形之申請書1 份，並無證據能力，已如前述，該申
      請書自無從審酌。）
    ３參以被告購買上開自用小客車時，所記載甲○○聯絡電話
      為0000000000號，此觀之上開汽車買賣合約書影本1 紙即
      可明瞭，而該電話乃被告之妻李慈惠所申請，平日由被告
      所使用之行動電話，已經被告於警詢中供承屬實（參見偵
      查卷第4 頁），並有0000000000號電話查詢資料1 紙（參
      見偵查卷第18頁）在卷足稽，衡諸常情，若被告確知甲○
      ○並未授權或同意其以甲○○名義製作上開汽車買賣合約
      書、汽車過戶登記書及使用該印章，亦無將該自用小客車
      過戶至自己名下之意，豈有於該汽車買賣合約書記載其妻
      李慈惠所申請，平日由其所使用之行動電話，以為案發追
      查之線索之可能？況且，甲○○之國民身分證，直至94
      年3 月28日止，僅於90年3 月14日有換領國民身分證，於
      91年12月1 日有補領國民身分證之紀錄外，即無申請補領
      國民身分證之紀錄，此有法務部戶役政連結作業系統國民
      身分證異動資料1 份在卷可佐（參見原審法院94年度簡上
      字第151 號案卷第34頁），若甲○○之國民身分證確因遺
      失或遭竊，致遭他人持以冒名使用，甲○○焉有於91年12
      月1 日申請補領國民身分證之後，即未再申請補領國民身
      分證之理？是上開國民身分證、印章是否絕非甲○○交由
      他人轉交予被告？甲○○是否全無授權或同意被告製作該
      汽車買賣合約書、汽車過戶登記書、使用上揭印章，及代
      為申請辦理上開自用小客車之過戶登記之可能，自非無疑
      。
    ４至本案雖源於甲○○之人向監理機關之申請（按該申請書
      不能作為證據，已如前述），惟查，向監理機關申請調查
      之原因非一，或因確實遭致他人之冒名而申請調查，或因
      授權或同意他人以自己名義簽訂上開汽車買賣合約書，購
      買上開自用小客車後，因他人並未履行原先之約定或因其
      他原因反悔而申請，不一而足，自不能僅憑某人向監理機
      關申請，即將一般經驗上有利被告之其他合理情況逕予排
      除，而為不利被告犯罪事實之認定。
    ５至被告雖先於警詢中否認持甲○○之國民身分證，並向顏
      穗玲之代理人葉坤樹購買上開自用小客車，嗣於偵查中供
      承因認為係甲○○央請伊購買，故於汽車買賣合約書上簽
      署甲○○之署押，並於檢察事務官詢問是否見過甲○○時
      ，供稱不認識甲○○，其後，於原審法院審判中又改稱：
      伊不認識甲○○，甲○○乃與經營俗稱「高利貸」之業者
      一同前來，該人與甲○○之國民身分證上照片所拍攝之人
      相似度有百分之80至90，伊並曾詢問該人是否為甲○○本
      人，但該人並未回應云云，前後供述反覆不一，惟按，認
      定犯罪事實應依積極證據，為刑事訴訟法所明定，故被告
      否認犯罪事實所持之辯解，縱屬不能成立，仍非有確切之
      證據足以證明其犯罪行為，不能遽為有罪之認定，且積極
      證據不足證明犯罪事實時，被告之抗辯或反證縱屬虛偽，
      仍不能以此資為積極證據應予採信之理由（最高法院30年
      上字第1831號、30年上字第482 號判例參照），自不能僅
      憑被告前揭供述反覆等情，遽為不利被告犯罪事實之認定
      。
    ６綜上所陳，本件公訴人所提出之證據及指出之證明方法，
      尚未達於通常一般之人對於甲○○確未授權或同意被告製
      作上開汽車買賣合約書及委由他人代為製作前揭汽車過戶
      登記書，該汽車買賣合約、汽車過戶登記書應屬偽造之私
      文書，行使上開文書，屬於行使偽造之私文書，且甲○○
      並無將上揭自用小客車過戶予自己之意，將該車自顏穗玲
      過戶予甲○○乃明知為不實之事項，而使公務員登載於職
      務上所掌之公文書，而甲○○亦未授權或同意使用其印章
      等情，均不致有所懷疑，而得確信其為真實之程度，尚不
      足使本院形成該等證據已足證明被告確有上開犯罪之確信
      心證，揆諸前揭法條及解釋、判例之意旨，應認不能證明
      被告犯罪。
六、原審因而為被告無罪之判決，核無不合；檢察官上訴意旨，
    仍執前詞，並以被告於警詢中先否認有任何為他人購車情節
    ，嗣於檢察官偵查中方改口辯稱是受他人委託，其先後供述
    不一云云，指摘原判決不當，惟按被告之抗辯或反證縱屬虛
    偽或反覆不一，既無積極證據足以證明被告犯罪，仍不能據
    此推定被告犯罪，檢察官上訴為無理由，應予駁回。
據上論結，應依刑事訴訟法第368 條，判決如主文。
本案經檢察官張金塗到庭執行職務。
中　　華　　民　　國　　94　　年　　9 　　月　　15　　日
            刑事第五庭  審判長法  官  曾永宗
                              法  官  陳明富
                              法  官  任森銓
以上正本證明與原本無異。
檢察官如不服本判決應於收受本判決後10日內向本院提出上訴書
狀，其未敘述上訴理由者，並得於提起上訴後10日內向本院補提
理由書狀（均須按他造當事人之人數附繕本）「切勿逕送上級法
院」。
中　　華　　民　　國　　94　　年　　9 　　月　　15　　日
                              書記官  蘇恒仁
